ACORDAO-COMPLETO-2358865

ACÓRDÃO 5118/2019 ATA 22/2019 - PRIMEIRA CÂMARA

VISTOS, relatados e discutidos estes autos de pensões civis concedidas pelo Ministério Público Federal,
ACORDAM os Ministros do Tribunal de Contas da União, reunidos em sessão da Primeira Câmara, diante das razões expostas pelo Relator, com fundamento no art. 71, inciso III, da Constituição Federal e nos arts. 1º, inciso V, 39, inciso II, e 45 da Lei 8.443/1992, em:
9.1. considerar legais os atos de pensão civil de interesse dos srs. Clara Kronbauer dos Santos, Dandara Teles de Oliveira D'eça, Havana Teles de Oliveira D'eça, José Cláudio D'eça e Magnus Vasconcellos, ordenando seu registro;
9.2. considerar ilegal o ato de pensão civil de interesse da sra. Sandra Regina Cardoso Peixoto, recusando seu registro;
9.3. dispensar o ressarcimento das quantias indevidamente recebidas, em boa-fé, pela sra. Sandra Regina Cardoso Peixoto, consoante o Enunciado 106 da Súmula de Jurisprudência deste Tribunal;
9.4. determinar ao Ministério Público Federal que:
9.4.1. faça cessar, no prazo de 15 (quinze) dias, contado a partir da ciência desta deliberação, os pagamentos decorrentes do ato impugnado, sob pena de responsabilidade solidária da autoridade administrativa omissa, consoante disposto nos arts. 71, inciso IX, da Constituição Federal e 262 do Regimento Interno desta Corte;
9.4.2. dê ciência do inteiro teor desta deliberação à sra. Sandra Regina Cardoso Peixoto, alertando-a de que o efeito suspensivo proveniente da interposição de eventuais recursos, caso não providos, não a exime da devolução dos valores indevidamente percebidos após a notificação;
9.4.3. envie a esta Corte de Contas, no prazo de 30 (trinta) dias, por cópia, comprovante de que a interessada teve ciência desta deliberação;
9.5. esclarecer à unidade de origem, com supedâneo no art. 262, § 2º, do Regimento Interno, que a concessão considerada ilegal poderá prosperar mediante a emissão e o encaminhamento a este Tribunal de novo ato concessório, escoimado da irregularidade apontada nestes autos;
9.6. determinar à Sefip que monitore o cumprimento das medidas indicadas acima.

Apreciação, para fins de registro, de pensões civis concedidas pelo Ministério Público Federal.

Primeira Câmara

Ministério Público Federal.

3. Interessados: Clara Kronbauer dos Santos (XXX.863.630-XX); Dandara Teles de Oliveira D'eça (XXX.776.695-XX); Havana Teles de Oliveira D'eça (XXX.197.025-XX); José Cláudio D'eça (XXX.128.575-XX); Magnus Vasconcellos (XXX.479.808-XX); Sandra Regina Cardoso Peixoto (XXX.864.847-XX).

13.1. Ministros presentes: Walton Alencar Rodrigues (Presidente), Benjamin Zymler (Relator) e Vital do Rêgo.
13.2. Ministro-Substituto convocado: Marcos Bemquerer Costa.
13.3. Ministros-Substitutos presentes: Augusto Sherman Cavalcanti e Weder de Oliveira.

BENJAMIN ZYMLER

Adoto como relatório, com os ajustes de forma pertinentes, a instrução elaborada no âmbito da Secretaria de Fiscalização de Pessoal (Sefip) , a qual contou com a anuência dos dirigentes da unidade técnica e do representante do Ministério Público nos autos:
“INTRODUÇÃO
1.	Trata-se de atos de concessão de pensão civil de AMÉLIA XAVIER PAES VASCONCELLOS, GINA STELA TELES DE OLIVEIRA D'EÇA, LEONARDO SILVA DOS SANTOS e PAULO CEZAR DO CARMO PEIXOTO, ex-servidores do Ministério Público Federal.
2.	Os atos foram submetidos, para fim de registro, à apreciação do Tribunal de Contas da União (TCU) , de acordo com o art. 71, inciso III, da Constituição Federal. O cadastramento e a disponibilização ao TCU ocorreram por intermédio do Sistema de Apreciação e Registro de Atos de Admissão e Concessões, na forma dos arts. 2º, caput e incisos I a VI, e 4º, caput, da Instrução Normativa - TCU 78/2018.
3.	Ao benefício pensional instituído pela Sra. Amélia Xavier Paes Vasconcellos habilitou-se Magnus Vasconcellos (na condição de viúvo) .
4.	Ao benefício pensional instituído pela Sra. Gina Stela Teles de Oliveira D'eça habilitaram-se Dandara Teles de Oliveira D'eça (na condição de filha) , Havana Teles de Oliveira D'eça (na condição de filha) e José Cláudio D'eça (na condição de viúvo) .
5.	Ao benefício pensional instituído pelo Sr. Leonardo Silva dos Santos habilitou-se Clara Kronbauer dos Santos (na condição de filha) .
6.	Ao benefício pensional instituído pelo Sr. Paulo Cezar do Carmo Peixoto habilitou-se Sandra Regina Cardoso Peixoto (na condição de viúva) .
HISTÓRICO
7.	O presente processo foi instruído nos termos de peça 6, com proposta de legalidade de todos os atos de concessão de pensão. O MPTCU manifestou concordância com a referida proposta (peça 7) .
8.	O Ministro-Relator, no entanto, apontou que os atos de pensão instituídos por Gina Stela Teles de Oliveira d’Eça e Paulo Cezar do Carmo Peixoto apresentam quintos. Desta forma, o Relator entendeu necessário realizar diligência à Unidade Jurisdicionada para verificar as datas de incorporação de quintos (peça 7) .
9.	Destarte, esta Unidade Técnica encaminhou o Ofício 546/2019-TCU/Sefip (peça 9) ao Ministério Público Federal.
10.	A resposta do órgão está acostada à peça 11.
EXAME TÉCNICO
11.	No âmbito deste Tribunal, os critérios para incorporação de quintos/décimos foram disciplinados no Acórdão 2248/2005-TCU-Plenário, relatado pelo Ministro Lincoln Magalhães da Rocha, abaixo transcrito:
‘9.2. alterar a redação do subitem 9.2 do Acórdão 931/2003-TCU-Plenário para: ‘firmar entendimento de que é devida a incorporação de parcelas de quintos, com fundamento no artigo 3º da MP 2.225-45/2001, observando-se os critérios contidos na redação original dos artigos 3º e 10 da Lei 8.911/94, no período compreendido entre 09/04/98 e 04/09/2001, data da edição da referida medida provisória (...) ’’.
12.	Todavia, no ano de 2015, o Supremo Tribunal Federal (STF) , ao apreciar o Recurso Extraordinário (RE) 638.115/CE, que teve repercussão geral, deixou assente que as decisões judiciais ou atos emanados pelos poderes Executivo, Legislativo ou Judiciário que determinaram a incorporação de quintos/décimos no período compreendido entre a edição da Lei 9.624/1998 até a edição da Medida Provisória 2.225-45/2001 carecem de fundamento legal e, portanto, violam o princípio da legalidade previsto na Constituição Federal.
13.	Nessa linha foi também a decisão no MS 25.763/DF, assim ementado:
‘Mandado de segurança. 2. Administrativo. Servidor público. 3. Cabimento do mandado de segurança da União para impugnar ato do Tribunal de Contas da União. 4. Impossibilidade de incorporação de quintos decorrente do exercício de funções comissionadas no período compreendido entre a edição da Lei 9.624/1998 e a MP 2.225-48/2001. Art. 61, § 1º, inciso II, ‘a’, e 63, inciso I, CF/88. 5. Ausência de fundamentação legal indispensável para incorporação dos quintos no período de 9.4.1998 a 4.9.2001, data da edição da MP 2.225-45/2001. Violação ao princípio constitucional da legalidade. 6. A medida provisória tão somente transformou em Vantagem Pessoal Nominalmente Identificada (VPNI) a incorporação das parcelas a que se referem os arts. 3º e 10 da Lei 8.911, de 11 de julho de 1994, e o art. 3º da Lei 9.624, de 2 de abril de 1998. 7. Inconstitucionalidade do Acórdão 2.248/2005, do TCU, e extinção da incorporação de quintos/décimos desde a Lei 9.527/97. 8. Impetração conhecida e segurança concedida.’
14.	Destarte, o Acórdão 2248/2005-TCU-Plenário teve sua inconstitucionalidade reconhecida pelo Supremo Tribunal Federal nos autos do Mandado de Segurança 25.763/DF.
15.	Em deliberações recentes, essa Corte de Contas se posicionou acerca da decisão do STF, consignando por meio do Acórdão 2444/2015-TCU-Plenário, de relatoria do Ministro André de Carvalho, que deve ser observado o entendimento daquela Corte Suprema acerca da impossibilidade de incorporação de quintos de função decorrente do exercício de funções no período compreendido entre a edição da Lei 9.624/1998, de 8/4/1998, e da MP 2.225-48/2001, de 4/9/2001 (RE 638.115/CE e MS 25.763/DF) . A mesma orientação foi adotada no Acórdão 5380/2016-TCU-Segunda Câmara, relatado pelo Ministro Vital do Rêgo, e no Acórdão 8788/2016-TCU-Segunda Câmara, de relatoria do Ministro Augusto Nardes.
16.	De acordo com os documentos encaminhados pelo Ministério Público Federal, a instituidora Gina Stela Teles de Oliveira D’eça incorporou quintos em data anterior a 9/4/1998 (1/5 de FC-6) , conforme peça 11, p. 1 e 13. No entanto, o instituidor Paulo Cezar do Carmo Peixoto incorporou quintos após a referida data-limite (5/5 de FC-5) (peça 11, p. 1 e 13) .
17.	Destarte, o ato de pensão civil instituído por Paulo Cezar do Carmo Peixoto deve ser considerado ilegal, com negativa de registro.
18.	Os demais atos, no entanto, podem ser considerados legais e registrados, tendo em vista a inexistência de irregularidades.
19.	Cabe ressaltar que, no caso do ato instituído por Paulo Cezar do Carmo Peixoto, é dispensável a prévia oitiva da pensionista, nos termos do Acórdão 587/2011-TCU-Plenário, tendo em vista que não houve o transcurso do prazo de cinco anos, desde o ingresso do ato neste Tribunal.
....................................................................................................................................................................
CONCLUSÃO
22.	Em razão do exposto e tendo em vista as análises realizadas nos atos de concessão de pensão civil de Magnus Vasconcellos, Dandara Teles de Oliveira D'eça, Havana Teles de Oliveira D'eça, José Cláudio D'eça e Clara Kronbauer dos Santos, esta Unidade Técnica considera que os atos em tela podem receber a chancela de legalidade e o registro por esta Egrégia Corte.
23.	O ato em favor de Sandra Regina Cardoso Peixoto deve ser considerado ilegal, com negativa de registro, tendo em vista a incorporação de quintos após 9/4/1998.
PROPOSTA DE ENCAMINHAMENTO
24.	Ante o exposto, propõe-se, nos termos dos arts. 71, inciso III, da Constituição Federal, 1º, inciso V, e 39, inciso II, da Lei 8.443/1992 e 260, § 1º, do Regimento Interno:
	a) considerar LEGAL e conceder o registro dos atos de concessão de pensão civil em favor Magnus Vasconcellos, Dandara Teles de Oliveira D'eça, Havana Teles de Oliveira D'eça, José Cláudio D'eça, Clara Kronbauer dos Santos;
	b) considerar ILEGAL e negar registro ao ato de concessão de pensão civil em favor de Sandra Regina Cardoso Peixoto, instituidor Paulo Cezar do Carmo Peixoto;
	c) dispensar a devolução dos valores indevidamente recebidos até a data do acórdão que vier a ser proferido, com base no Enunciado 106 da Súmula da Jurisprudência do TCU;
	c) esclarecer à interessada que, no caso de não provimento de recurso eventualmente interposto junto ao TCU, deverão ser repostos os valores recebidos após a ciência do acórdão;
	d) determinar ao Ministério Público Federal, com base no art. 45 da Lei 8.443/1992, que:
	d.1) faça cessar os pagamentos decorrentes do ato impugnado, comunicando ao TCU, no prazo de quinze dias, as providências adotadas, nos termos dos art. 262, caput, do Regimento Interno do TCU;
	d.2) informe à interessada o teor do acórdão que vier a ser prolatado, encaminhando ao TCU, no prazo de trinta dias, comprovante da data de ciência pela interessada;
	e) determinar ao órgão concedente que cadastre, no prazo de 30 dias, nos termos do art. 19, § 3º, da IN TCU 78/2018, novo ato da interessada escoimado da irregularidade verificada nos autos.”
É o relatório.

não há

Procurador Rodrigo Medeiros de Lima.

PENSÕES CIVIS. ILEGALIDADE E NEGATIVA DE REGISTRO DE UM DOS ATOS, EM FACE DA INCLUSÃO, NOS PROVENTOS, DE "QUINTOS INCORPORADOS" ALUSIVOS AO EXERCÍCIO DE FUNÇÕES COMISSIONADAS NO PERÍODO COMPREENDIDO ENTRE A EDIÇÃO DA LEI 9.624/1998 E A EDIÇÃO DA MEDIDA PROVISÓRIA 2.225-48/2001. LEGALIDADE E REGISTRO DOS DEMAIS. DETERMINAÇÕES.

PENSÃO CIVIL (PCIV)

Secretaria de Fiscalização de Pessoal (SEFIP).

Em exame quatro pensões civis instituídas por ex-servidores do Ministério Público Federal (MPF) .
2.	Instruindo o feito, a Secretaria de Fiscalização de Pessoal (Sefip) tem por ilegal o benefício concedido à sra. Sandra Regina Cardoso Peixoto, viúva do sr. Paulo Cezar do Carmo Peixoto, em face da inclusão nos proventos de “quintos” de funções comissionadas exercidas posteriormente à edição da Lei 9.624/1998. Quanto aos demais atos, manifesta-se favoravelmente ao registro.
3.	O Ministério Público, em cota simples, põe-se de acordo.
4.	Acompanho as conclusões dos pareceres, por seus fundamentos.
5.	Consoante entendimento fixado em regime de repercussão geral pelo Supremo Tribunal Federal (STF) , “ofende o princípio da legalidade a decisão que concede a incorporação de quintos pelo exercício de função comissionada no período de 8/4/1998 até 4/9/2001, ante a carência de fundamento legal” (Tema 395, RE 638.115) .
6.	De acordo com a documentação trazida aos autos pelo órgão de origem, o sr. Paulo Cezar do Carmo Peixoto, quando ainda em vida, teve incluídos em seus rendimentos dois quintos da função comissionada de código FC-5 cujos requisitos para incorporação – estabelecidos na redação original do art. 62 da Lei 8.112/1990 e no art. 3º da Lei 8.911/1994 – apenas foram preenchidos após a definitiva extinção do instituto, ocorrida em 8/4/1998, com a publicação da Lei 9.624/1998: no caso do primeiro desses quintos, isso se deu em novembro de 1998; no do segundo, em novembro de 1999 (peça 11, p. 13) .
7.	Como tais parcelas foram levadas aos proventos da pensão concedida à sra. Sandra Regina Cardoso Peixoto, o título se apresenta irregular, o que impede seu registro.
8.	No tocante aos demais atos, não tendo neles sido identificada nenhuma falha, encontram-se aptos a receber a chancela do Tribunal.
9.	Diante do exposto, voto no sentido de que este Colegiado adote a deliberação que ora submeto a sua apreciação.
TCU, Sala das Sessões Ministro Luciano Brandão Alves de Souza, em 2 de julho de 2019.
BENJAMIN ZYMLER 
Relator